【裁判字號】    90,上訴,2404
【裁判日期】    901106
【裁判案由】    山坡地保育利用條例
【裁判全文】
臺灣高等法院刑事判決                            九十年度上訴字第二四四號
    上  訴  人  臺灣板橋地方法院檢察署檢察官
    被      告  甲○○
    選任辯護人  陳傳中
                林仟雯
右上訴人因被告違反山坡地保育利用條例案件，不服臺灣板橋地方法院八十九年度訴
字第一０一０號，中華民國九十年六月六日第一審判決（起訴案號：臺灣板橋地方法
院檢察署八十九年度偵字第七六六八號）提起上訴，本院判決如左：
    主  文
原判決撤銷。
甲○○在公有及他人山坡地內自占用，處有期徒刑陸月，如易科罰金，以參佰元折
算壹日，緩刑貳年。
如附圖編號Ａ所示面積參拾貳平方公尺（含三十之六三地號土地面積貳拾玖平方公尺
、未登記土地面積參平方公尺）之龍壁及如附圖編號Ｂ所示面積肆點伍壹貳平方公尺
（含三十之五一地號土地面積參點伍捌捌平方公尺、未登記土地面積零點玖貳肆平方
公尺）、如附圖編號Ｃ所示面積伍點肆玖平方公尺（含三十之六三地號土地面積壹點
參貳平方公尺、未登記土地面積肆點壹柒平方公尺）之水溝均沒收。
    事  實
一、甲○○明知如附圖編號Ａ、Ｂ、Ｃ所示未登記土地係屬國有山坡地，而臺北縣三
    峽鎮○○段溪南小段三十之六三及三十之五一地號土地均係他人（查所有權人為
    林春長，管理人為乙○○）所有之法定山坡地，且明知上開土地均係經臺灣省政
    府公告、行政院核定屬於山坡地保育利用條例所稱之山坡地，不得擅自於其上開
    挖、占用及設置工作物，竟於民國（下同）八十八年十月中旬（確定日期無法認
    定），未經前揭土地所有權人同意，擅自僱用不知情之已成年不詳姓名工人，在
    上開土地建築如附圖編號Ａ所示面積參拾貳平方公尺（含三十之六三地號土地面
    積貳拾玖平方公尺、未登記土地面積參平方公尺）之龍壁及如附圖編號Ｂ所示面
    積肆點伍壹貳平方公尺（含三十之五一地號土地長二十九點九公尺、寬十二公分
    ，核算為面積參點伍捌捌平方公尺、未登記土地長七點七公尺、寬十二公分，核
    算為面積零點玖貳肆平方公尺）、如附圖編號Ｃ所示面積伍點肆玖平方公尺（含
    三十之六三地號土地長四點四公尺、寬三十公分，核算為面積壹點參貳平方公尺
    、未登記土地長十三點九公尺、寬三十公分，核算為面積肆點壹柒平方公尺）之
    水溝。
二、案經臺北縣政府移送臺灣板橋地方法院檢察署檢察官偵查起訴。
    理  由
一、訊據被告固坦承於八十八年十月中旬開始，未經土地所有權人林春長（前述溪南
    小段三十之六三、三十之五一地號土地部分）及國有財產局（未登記國有土地部
    分）之同意，即在如附表所示臺北縣三峽鎮○○段溪南小段三十之六三、三十之
    五一地號土地及未登記國有土地上，設置龍壁及水溝，惟否認有何違反山坡地保
    育利用條例之行為，辯稱：臺北縣三峽鎮○○段溪南小段三○之六三地號上之龍
    壁，係作為擋土牆，防止大雨來襲，土石流漫流道路，危害往來民眾、車輛之安
    全云云。
二、經查：
（一）被告確係僱用不知情之已成年不詳姓名工人，於右揭分別屬國有及林春長所有
      之土地上開挖，建築如附圖編號Ａ所示面積參拾貳平方公尺（含三十之六三地
      號土地面積貳拾玖平方公尺、未登記土地面積參平方公尺）之龍壁及如附圖編
      號Ｂ所示面積肆點伍壹貳平方公尺（含三十之五一地號土地長二十九點九公尺
      、寬十二公分，核算為面積參點伍捌捌平方公尺、未登記土地長七點七公尺、
      寬十二公分，核算為面積零點玖貳肆平方公尺）、如附圖編號Ｃ所示面積伍點
      肆玖平方公尺（含三十之六三地號土地長四點四公尺、寬三十公分，核算為面
      積壹點參貳平方公尺、未登記土地長十三點九公尺、寬三十公分，核算為面積
      肆點壹柒平方公尺）之水溝等情，業據被告供承在卷，並經原審法院會同臺北
      縣樹林地政事務所前往現場履勘，製有複丈成果圖（八十九年十二月六日）、
      現場勘驗筆錄（八十九年十一月二十三日）及現場照片、電話查詢登記表在卷
      （見原審卷第四十八至五十一頁、六十五頁、七十頁）可稽，且有登載為林春
      長所有之右揭三十之六三、三十之五一地號土地之土地登記簿謄本二紙附卷（
      見偵查卷第十七頁、本院卷第八十五頁）足憑，而上開林春長所有之土地及國
      有未登記土地，係屬行政院六十八年十一月二十一日台六十八經字第一一七０
      一號函核定，臺灣省政府六十九年二月六日六九府農山字第一二０一六六號公
      告之屬於山坡地保育利用條例之山坡地，亦有臺北縣政府九十年九月二十日九
      十北府農山字第三四三一三二號函附卷（見本院卷第八十三頁）足稽。
（二）被告雖辯稱：伊所建造之龍壁，係作為擋土牆，防止大雨來襲，土石流漫流道
路云云，證人林明輝於原審並到庭證稱：伊住在龍壁附近十年，有時大雨沖刷
      ，排水不良，曾有一位機車騎士因此跌入水溝，被告將他救起，所以才會在那
      裡做擋土牆，龍壁作好後沒有土石流情形等語（見原審卷第一一六之一頁）；
      另證人劉英俊亦到庭證稱：龍壁所在地曾因颱風而泥水淹到路上，擋土牆作好
      後，山上的泥水可以流入水溝，伊擔任當地里長時，曾申請興建擋土牆，但因
      該土地為他人共有，無法取得所有人同意，因此無法合法興建擋土牆等語（見
      原審卷第一四一頁）等語，惟查臺北縣三峽鎮○○段溪南小段三十之六三及三
      十之五一地號土地係林春長所獨有，並無何其他共有人，此有前揭三十之六三
      、三十之五一地號土地之土地登記簿謄本二紙附卷（見偵查卷第十七頁、本院
      卷第八十五頁）可憑，證人劉英俊所稱該土地為他人共有，無法取得全部共有
      人同意，因此無法合法興建擋土牆云云，已有不實，且證人即上述土地管理人
      乙○○於原審及本院分別到院證稱：伊在被告開始動工（龍壁部分）時即加以
      阻止，並告知係他人土地，被告係利用整理水溝時，同時蓋龍壁，水溝亦被告
      所蓋，伊有勸被告不要施工等語（見原審卷第十八頁、第九十九頁，本院卷第
      九十四、九十五頁），並有乙○○寄予被告並副知臺北縣政府之存證信函存卷
      足稽（見他字偵查卷第九至第十一頁），則被告既明知其非前揭土地之所有人
      ，且施工時已有他人出面阻止，亦非土石漫流道路之緊急情況，竟仍不顧一切
      逕予施工，難謂無何犯意可言，是本件縱如證人林明輝所言，被告設置前揭龍
      壁、水溝之目的非為自己，亦僅能作為量刑之參考，尚難因此即謂被告無何犯
      意。被告所辯及前揭證人林明輝、劉英俊所證，均不足為被告無何犯意之證明
      。
三、綜上各情，被告所辯顯係事後圖卸之詞，不足採信，其事證明確，犯行堪以認定
    。至被告所提獎狀一紙，係在被告建造前揭龍壁、水溝前之八十八年九月一日由
    里長陳財貴所頒發，有該獎狀在卷（見原審卷第四十頁）足憑，與本案尚無關連
    ，併此敘明。
四、查被告在公有及他人山坡地內，未經同意擅自占用，設置工作物龍壁及水溝，核
    其所為，係違反山坡地保育利用條例第十條在公有或他人山坡地內，不得擅自占
    用之規定，而犯同條例第三十四條第一項之罪。被告係利用不知情之已成年不詳
    姓名工人為之，為間接正犯。公訴人雖未起訴被告擅自占用他人山坡地建造水溝
    ，惟被告乃基於同一犯意而接續為之，該部分與已起訴之興建龍壁部分自屬實質
    上一罪關係，本院自可併予審理。原審未予詳查，遽認被告此部分之犯罪不能證
    明，而為被告無罪之諭知，尚難謂洽。檢察官上訴意旨指摘原判決關於被告此部
    分諭知無罪顯有不當等語，非無理由，自應由本院將原判決關於被告此部分撤銷
    改判。又被告行為後，刑法業於民國九十年一月十日修正，並自同年月十二日起
    生效，原刑法第四十一條「犯最重本刑為三年以下有期徒刑以下之刑之罪，而受
    六月以下有期徒刑或拘役之宣告，因身體、教育、職業或家庭之關係，執行顯有
    困難者，得以一元以上三元以下折算一日，易科罰金」，已修正為「犯最重本刑
    為五年以下有期徒刑以下之刑之罪，而受六個月以下有期徒刑或拘役之宣告，因
    身體、教育、職業、家庭之關係或其他正當事由，執行顯有困難者，得以一元以
    上三元以下折算一日，易科罰金。但確因不執行所宣告之刑，難收矯正之效，或
    難以維持法秩序者，不在此限。併合處罰之數罪，均有前項情形，其應執行之刑
    逾六月者，亦同」，經比較新舊法，以新法有利於被告，依刑法第二條第一項本
    文之規定，自應依修正後刑法處斷。爰審酌被告之素行狀況，及其犯罪之動機、
    目的、手段及所生危害不大、犯後態度等一切情狀，從輕量處如主文第二項所示
    之刑，並諭知易科罰金之折算標準，以示懲儆。末查，被告前未曾受有期徒刑以
    上刑之宣告，有本院被告全國前案紀錄表一紙附卷（見本院卷第八頁）可稽，其
    因一時失慮致罹刑章，經此教訓當知所戒惕，信無再犯之虞，本院認對其所宣告
    之刑以暫不執行為適當，因併予宣告緩刑二年，以勵自新。另被告於右揭地號上
    所興建設置如附圖編號Ａ所示面積參拾貳平方公尺（含三十之六三地號土地面積
    貳拾玖平方公尺、未登記土地面積參平方公尺）之龍壁及如附圖編號Ｂ所示面積
    肆點伍壹貳平方公尺（含三十之五一地號土地長二十九點九公尺、寬十二公分，
    核算為面積參點伍捌捌平方公尺、未登記土地長七點七公尺、寬十二公分，核算
    為面積零點玖貳肆平方公尺）、如附圖編號Ｃ所示面積伍點肆玖平方公尺（含三
    十之六三地號土地長四點四公尺、寬三十公分，核算為面積壹點參貳平方公尺、
    未登記土地長十三點九公尺、寬三十公分，核算為面積肆點壹柒平方公尺）之水
    溝等工作物，屬被告所有，均應依山坡地保育利用條例第三十四條第五項宣告沒
    收。
五、公訴意旨另以：被告甲○○於八十八年十月間，明知臺北縣三峽鎮○○段溪南小
    段三二之一八地號係他人所有之法定山坡地，詎未經土地所有權人同意，即擅自
    占用上址建築牌樓，因認被告此部分涉嫌違反山坡地保育條例第十條之規定，而
    應依同條例第三十四條第一項論處罪刑等語。惟按犯罪事實應依證據認定之，無
    證據不得推定其犯罪事實；又不能證明被告犯罪者，應諭知無罪之判決；刑事訴
    訟法第一百五十四條、第三百零一條第一項分別定有明文。又犯罪事實之認定，
    應憑真實之證據，倘證據是否真實尚欠明確，自難以擬制推測之方法，為其判斷
    之基礎；而認定犯罪事實之證據係指足以認定被告確有犯罪行為之積極證據而言
    ，該項證據自須適合於被告犯罪事實之認定，始得採為斷罪資料，最高法院五十
    三年著有臺上字第六五六號、二十九年上字第三一０五號判例。且刑事訴訟上證
    明之資料，無論其為直接或間接證據，均須達於通常一般之人均不致有所懷疑，
    而得確信其為真實之程度，始得據為有罪之認定，若其關於被告是否犯罪之證明
    未能達此程度，而有合理懷疑之存在，致使無從形成有罪之確信，根據「罪證有
    疑，利於被告」之證據法則，即不得遽為不利被告之認定，此亦有最高法院七十
    六年度臺上字第四九八六號判例可稽。再者，以情況證據（即間接證據）斷罪時
    ，尤須基於該證據在直接關係上所可證明之他項情況事實，本乎推理作用足以確
    證被告有罪，方為合法，不得徒憑主觀上之推想，將一般經驗上有利被告之其他
    合理情況逕予排除，此觀諸最高法院三十二年上字第六十七號判例意旨亦甚彰明
    。且告訴人之告訴，係以使被告受刑事訴追為目的，是其陳述是否與事實相符，
    仍應調查其他證據以資審認，最高法院五十二年臺上字第一三○○號判例明揭此
    旨。訊據被告固坦承於八十八年十月間某日開始，在臺北縣三峽鎮○○段溪南小
    段三二之一八地號，設置牌樓。惟堅決否認有違反山坡地保育利用條例之行為，
    辯稱：臺北縣三峽鎮○○段溪南小段三二之一八號土地及建物，渠已於八十六年
    及八十七年間向陳臣潭購得等語。經查：
（一）、被告設置牌樓之位置係在臺北縣三峽鎮○○段溪南小段三二之一八土地上，
        面積為三十二平方公尺，此已經原審法院於八十九年十一月二十三日勘驗現
        場時，囑臺北縣樹林地政事務所測量，製有勘驗筆錄，並有該所以九十年一
        月四日八九北縣樹地二字第一一四號函所附之土地複丈成果圖在卷可稽（見
        原審卷第四十八至四十九頁、六十五頁、七十頁），而前揭三二之一八土地
        之登記名義人為陳德意等人，此亦有土地登記簿謄本附卷可稽，足見被告並
        非上揭土地之登記名義人。
（二）、又查，被告雖非上揭三二之一八土地之登記名義人，然據被告提出之八十六
        年六月十一日及八十七年三月二十三日書立之不動產買賣契約書影本各一件
        之內容觀之，均為被告出名向第三人陳臣潭或劉木竹購買三二之一八號土地
        與建物之契約書，此有該契約書在卷可稽（見原審卷第三五至三九頁）。且
        證人劉木竹亦到庭證言：伊與陳臣潭一起買地，因上開三二之一八號土地為
        農地，且有地上物，所以沒有辦理所有權移轉登記，而改以設定抵押權之方
        式為之，而所有權狀則由陳臣潭保管，亦由陳臣潭全權處理，無須經由伊同
        意，伊與陳臣潭合買很多土地，該三二之十八號土地係屬於陳臣潭的等語（
        參原審卷第一一六之一頁）；參以前開三二之一八地號土地登記謄本上記明
        為農牧用地，且有證人劉木竹為抵押權人、權利範圍為一千零八之四之記載
        ，核與前揭八十六年六月十一日書立不動產買賣契約書中，出售三二之一六
        號土地持分一千零八分之四之範圍相同，此亦有土地登記簿謄本在卷（見他
        字偵查卷第十八至四十七頁）可佐。是被告與陳臣潭買賣土地時，政府尚未
        開放農地自由買賣，為規避農地無法辦理移轉所有權登記與非自耕農，而以
        設定他項物權方式，確保買受人利益，亦屬多見，因此，被告據此認有合法
        使用上開三二之一八號土地之權利，主觀上不具占用他人土地之故意，故與
        山坡地保育利用條例第十條之規定有間。此外，復查無其他積極證據足認被
        告有何公訴人指訴此部分之占用他人與公有土地之犯行，是此部分既不能證
        明被告犯罪，本應為其無罪之諭知，惟公訴人認此部分與前揭論罪科刑部分
        為實質上一罪關係，故不另為無罪之諭知，併此敘明。
據上論斷，應依刑事訴訟法第三百六十九條第一項前段、第三百六十四條、第二百九
十九條第一項前段，山坡地保育利用條例第三十四條第一項、第五項，刑法第二條第
一項前段、第十一條前段、修正後刑法第四十一條第一項，修正後刑法施行法第三條
之一、刑法第七十四條第一款，罰金罰鍰提高標準條例第二條，判決如主文。
本案經檢察官彭坤業到庭執行職務。
中      華      民      國    九十      年     十一     月      六      日
                              臺灣高等法院刑事第四庭
                                  審判長法  官  蔡  永  昌
                                        法  官  陳  榮  和
                                        法  官  徐  昌  錦
右正本證明與原本無異。
如不服本判決應於收受送達後十日內向本院提出上訴書狀，其未敘述上訴之理由者並
得於提起上訴後十日內向本院補提理由書（均須按他造當事人之人數附繕本）。
                                        書記官  吳  金  來
中      華      民      國    九十      年     十一     月      八      日
附錄    本判決論罪科刑法條：
山坡地保育利用條例第十條
在公有或他人山坡地內，不得擅自墾殖、占用或從事前條第一款至第九款
之開發、經營或使用。
山坡地保育利用條例第三十四條
違反第十條規定者，處六月以上五年以下有期徒刑，得併科新台幣六十萬
元以下罰金。
前項情形致釀成災害者，加重其刑至二分之一；因而致人於死者，處五年
以上十二年以下有期徒刑，得併科新台幣一百萬元以下罰金；致重傷者，
處三年以上十年以下有期徒刑，得併科新台幣八十萬元以下罰金。
因過失犯第一項之罪致釀成災害者，處一年以下有期徒刑，得併科新台幣
六十萬元以下罰金。
第一項未遂犯罰之。
犯本條之罪者，其墾殖物、工作物、施工材料及所使用之機具沒收之。


司法院資訊處製作；財團法人民間司法改革基金會備份。
